最高法院刑事判決　　　　　　九十四年度台上字第五三八一號
　　上　訴　人　台灣高等法院檢察署檢察官
　　上　訴　人
　　自訴人）　乙○○原名邱.
　　　　　　　　　　　　號
　　　　　　　　　　　　巷8號.
　　被　　　告　甲○○原名朱.
　　　　　　　　　　　　號
　　　　　　　　　　　　巷8號.
　　　　　　　　丙○○
　　　　　　　　　　　　1號9.
　　　　　　　　　　　　號12.
上列上訴人等因邱正安自訴被告等偽造有價證券等罪案件，不服
台灣高等法院中華民國九十一年十月八日第二審判決（八十九年
度上訴字第四二二五號，自訴案號：台灣桃園地方法院八十八年
度自字第五五號），提起上訴，本院判決如下：
    主  文
原判決關於丙○○被訴行使偽造有價證券、偽造私文書、使公務
員登載不實、常業重利、強制、背信、詐欺部分撤銷，發回台灣
高等法院。
甲○○被訴向劉奕霖購買桃園縣中壢市○○段第一六八地號土地
及房屋涉犯偽造私文書部分撤銷，甲○○被訴此部分免訴。
其他上訴駁回。
    理  由
一、發回部分（即被告丙○○被訴行使偽造有價證券、偽造私文
    書、使公務員登載不實、常業重利、強制、背信、詐欺等部
    分）：
本件原判決以上訴人即自訴人邱正安（現改名為乙○○）在第一
審提起自訴意旨略以：(一)、自訴人前於民國八十二年五月間，向
劉奕霖購買坐落桃園縣中壢市○○段一六八地號土地及門牌編號
桃園縣中壢市○○路○段九０一號房屋，委託被告甲○○（原名
朱玉霞）及其夫陳福財（已於八十四年九月十八日死亡）辦理所
有權移轉登記事宜，詎甲○○竟與陳福財意圖為自己不法之所有
，以虛偽代理人身分撤銷自訴人申請之稅單，將房屋及土地改登
記為陳福昌所有，並向新竹企銀桃園中興分行申請抵押貸款新台
幣（下同）一千一百萬元，另向知情之被告丙○○虛偽設定第二
順位抵押權並借款三百二十五萬元，嗣後並將房屋及土地所有權
移轉予黃泉福、邱游梅英。(二)、自訴人前於八十二年四月間，向
廖淑惠購買坐落桃園縣平鎮市○○段一一九八地號土地及門牌編
號桃園縣平鎮市○○○街十九號六樓房屋，亦委託被告甲○○、
陳福財辦理所有權移轉登記，詎甲○○竟偽造廖淑惠名義簽發金
額各為五十四萬、二百萬元之本票二紙，並偽造廖淑惠與胡孝悌
間不實之抵押權設定契約書，持向地政機關辦理抵押權設定登記
，嗣由知情之丙○○持該偽造之本票及偽造之抵押權設定文件，
向法院申請查封房地，並逼使自訴人償還本票債務二百萬元，且
收取以月息三分計算之利息。(三)、丙○○、甲○○與陳福財為取
得邱姓宗親繼承案件之代書費用，向自訴人佯稱只要再繳規費、
稅金，即可在一個月內辦竣繼承登記並領回土地所有權狀云云。
惟該申請案件遭桃園縣大溪地政事務所駁回，甲○○取得費用後
，將其中一百萬元抵償其積欠丙○○之利息，而丙○○於八十三
年八月十五日向富邦銀行中壢分行開戶，經他人匯入一百萬元，
丙○○僅提領九十四萬元借予自訴人，預先扣除三個月利息六萬
元，取得與原本顯不相當之重利，並收取面額各一百萬元之本票
二紙，且強制逼迫自訴人在借據上簽名等情。因認丙○○涉犯行
使偽造有價證券、偽造私文書、使公務員登載不實、常業重利、
強制、背信、詐欺等罪嫌（甲○○部分之判決詳後述）。經審理
結果，認丙○○被訴偽造文書（偽造私文書及使公務員登載不實
）、重利、背信、詐欺及強制罪等部分之犯罪均不能證明，因而
維持第一審諭知丙○○被訴此部分無罪之判決，駁回自訴人在第
二審關於此部分之上訴，固非無見。
惟查：(一)、除刑事訴訟法有特別規定外，已受請求之事項未予判
決，或未受請求之事項予以判決者，其判決當然違背法令，刑事
訴訟法第三百七十九條第十二款規定甚明。原判決既認自訴意旨
(二)指訴被告丙○○同時持甲○○偽造之本票及偽造之抵押權設定
契約書予以行使，向法院申請查封房地，然原判決對於丙○○是
否成立行使偽造有價證券罪，卻未加審判論述，自有已受請求之
事項未予判決之違法。(二)、審理事實之法院，對於案內與待證事
實有重要關係，而屬依法應予調查之證據，如未依法調查或雖已
調查而未調查明白，即與證據未經調查無異，如率行判決，其判
決當然為違背法令。又證據之證明力，固屬於法院判斷之自由，
但不得違背經驗法則，如其判斷仍存有疑竇，則在釐清前，尚難
遽採為被告有利或不利之認定。卷附廖淑惠所有桃園縣平鎮市○
○○街十九號六樓房屋及土地之抵押權設定契約書，記載「債權
人胡孝悌，債務人陳福財、義務人廖淑惠」（第一審卷第二宗第
四十四頁）。檢察官偵查時胡孝悌證稱：「我的事都是我母親、
丙○○處理，我不知道」；丙○○供稱：「八十三年（應為八十
二年）五月一日下午，我去陳福財代書事務所，由廖淑惠簽本票
，然後我、廖淑惠、陳福財、朱玉霞（即被告甲○○）四人到銀
行領錢，領到錢，就交給他們三人」等語。然廖淑惠稱：「我沒
有去，我也不認識丙○○」；朱玉霞（即被告甲○○）稱：「（
問：當天下午，丙○○將錢交給你與你先生？）沒有。（問：錢
交給何人？）我想我應該沒有去領錢」；廖裕建稱：「（問：房
款是何人交給你？）交錢是邱正安在事務所給我的」；自訴人邱
正安稱：「（問：你房款之錢何處來？）我自己的錢及小孩、太
太的錢」等語（第一審卷第一宗第七十三至七十七頁）。其等陳
述不盡相符，究竟丙○○與胡孝悌係依何種法律關係設定前開抵
押權？丙○○有無向胡孝悌之母借錢？丙○○究竟至何銀行領款
？領何人之款？其金額若干？交給何人？以上疑竇與被告丙○○
有無偽造抵押權設定文件，而設定不實抵押權之認定有關，又非
不得調查或傳喚胡孝悌之母作證釐清，原審未予究明，遽為丙○
○無偽造私文書之認定，尚嫌速斷，其審理猶有未盡。檢察官及
自訴人上訴意旨分別指摘原判決關於丙○○部分不當，尚非全無
理由。又刑事訴訟法第三百七十六條各款所列之案件，經第二審
判決者，固不得上訴於第三審法院，惟與併合數罪之一部為非刑
事訴訟法第三百七十六條各款所列各罪之案件一併提起上訴時，
經第三審法院認為係實質上或裁判上一罪，則應認為皆得上訴於
第三審法院，而第三審法院如認其確定事實與適用法令當否不明
時，自應一併發回。自訴人自訴丙○○涉犯使公務員登載不實、
強制、背信、詐欺等罪嫌部分，雖分屬刑事訴訟法第三百七十六
條第一款、第五款、第四款所定不得上訴於第三審法院之案件，
且自訴人上訴意旨對於原判決關於丙○○被訴常業重利部分，究
竟有何違背法令之情形，雖未為具體違法之指摘，違背上訴第三
審之法律上程序，然丙○○前開被訴使公務員登載不實、強制、
背信、詐欺及常業重利部分，因與其被訴上述涉犯行使偽造有價
證券及偽造私文書等罪嫌，得上訴第三審部分，是否為實質上一
罪或有裁判上一罪關係之事實與適用法令之當否不明，尚待事實
審調查釐清，依前揭說明，則原判決關於丙○○被訴行使偽造有
價證券、偽造私文書、使公務員登載不實、常業重利、強制、背
信、詐欺部分，均應併予發回。
二、改判部分（即甲○○被訴向劉奕霖購買桃園縣中壢市○○段
　　第一六八地號土地及房屋涉犯偽造私文書部分）：
按判決不適用法則，或適用不當者，為違背法令，刑事訴訟法第
三百七十八條規定甚明。自訴人於八十八年三月三十一日提起自
訴當時之刑事訴訟法第三百二十三條第一項規定「同一案件經檢
察官終結偵查者，不得再行自訴」（該條項於八十九年二月九日
修正為：同一案件經檢察官依第二百二十八條規定開始偵查者，
不得再行自訴。但告訴乃論之罪，經犯罪之直接被害人提起自訴
者，不在此限）。又不得提起自訴而提起者，應諭知不受理之判
決，同法第三百三十四條（本條文未修正）規定甚明，此為自訴
程序之特別規定，自無準用同法第三百零三條第二款關於公訴規
定，諭知不受理之餘地。又按同一案件曾經判決確定者，應諭知
免訴之判決，同法第三百零二條第一款亦有明文規定，此規定，
亦為自訴程序所準用。自訴人自訴甲○○於八十二年五月間向劉
奕霖購買坐落桃園縣中壢市○○段第一六八地號土地及其地上建
物門牌編號桃園縣中壢市○○路○段九０一號房屋（即前揭自訴
事實(一)部分）涉犯偽造私文書罪嫌部分（至於另涉犯使公務員登
載不實等不得上訴第三審部分，上訴駁回，其理由詳如後述），
前經自訴人向台灣桃園地方法院檢察署提出告訴，該署檢察官於
八十七年四月二十七日偵查終結，以八十六年度偵字第一五四六
號起訴書提起公訴，經第一審法院以八十八年度訴緝字第三三號
判決，嗣經原審法院八十九年度上訴字第四一八一號於九十二年
二月二十七日撤銷第一審判決，並改判甲○○無罪確定，有原審
法院被告全國前案紀錄表及上開各審刑事判決書在卷可稽，自訴
人就該部分同一事實復於八十八年三月三十一日向第一審法院提
起自訴，有蓋於卷附自訴狀之前開法院收文戳記可憑，自訴人對
該已經偵查終結並提起公訴之同一事實重行提起自訴，按諸前開
說明，第一審原應依刑事訴訟法第三百二十三條第一項規定，適
用同法第三百三十四條諭知自訴不受理，乃第一審竟適用刑事訴
訟法第三百零三條第二款規定諭知不受理之判決，自有適用法則
不當之違法。而原判決駁回自訴人在第二審關於此部分之上訴，
同有違誤，自屬無可維持。又因本件原審判決後，同一案件即原
審法院八十九年度上訴字第四一八一號甲○○偽造文書案件，業
經於九十二年二月二十七日判決被告無罪確定，是此部分即同一
案件既曾經判決確定，依前開說明，爰由本院將原判決關於此部
分撤銷，依法諭知免訴（詳如判決主文第二項所示）。
三、駁回部分：
按刑事訴訟法第三百七十七條規定，上訴於第三審法院，非以判
決違背法令為理由，不得為之。是提起第三審上訴，應以原判決
違背法令為理由，係屬法定要件。如果上訴理由狀並未依據卷內
訴訟資料，具體指摘原判決不適用何種法則或如何適用不當，或
所指摘原判決違法情事，顯與法律規定得為第三審上訴理由之違
法情形，不相適合時，均應認其上訴為違背法律上之程式，予以
駁回。
(一)、被告丙○○被訴偽證部分：
原判決以自訴人在第一審提起自訴，指訴被告丙○○於另案甲○
○涉嫌偽造文書案件偵、審中，於台灣桃園地方法院檢察署八十
五年度偵續字第九六號、八十五年度偵字第三七九、三二三五號
、第一審法院八十八年度訴緝字第三三號及原審法院八十六年度
上訴字第三０五一號案件中，到庭所為之證述前後不一，涉犯偽
證罪嫌云云。然犯罪之被害人始得提起自訴，不得提起自訴而提
起者，應諭知不受理之判決，刑事訴訟法第三百十九條第一項前
段、第三百三十四條分別定有明文。又得提起自訴之犯罪被害人
，以因犯罪而直接受損害者為限，偽證罪乃直接侵害國家偵查及
審判權之行使，受裁判人並非直接被害人，不得提起自訴。本件
自訴人並非偽證罪之直接被害人，竟自訴丙○○偽證，並非合法
，因而維持第一審諭知丙○○被訴偽證罪部分自訴不受理之判決
，駁回自訴人在第二審關於此部分之上訴，經核並無違誤。自訴
人上訴意旨空言指摘原判決關於此部分違法，非依據卷內資料為
原判決具體違法指摘之合法上訴第三審之理由，應認自訴人關於
此部分之上訴，違背法律上之程式，予以駁回。
(二)、被告甲○○其他被訴部分：
原判決以自訴人在第一審提起自訴（自訴事實詳如丙○○部分所
載），指被告甲○○另涉犯偽造有價證券罪、偽造私文書、常業
重利、使公務員登載不實、強制、背信、詐欺等罪嫌。惟按：(1)
、案件曾經判決確定者，應諭知免訴之判決，刑事訴訟法第三百
零二條第一款定有明文。經查，自訴人指訴甲○○辦理桃園縣平
鎮市○○○街十九號六樓房屋及所坐落土地所有權移轉登記事件
涉犯偽造有價證券、偽造文書等罪嫌之事實，前經上訴人提出告
訴，檢察官提起公訴後，經台灣桃園地方法院以八十五年度訴字
第一０三八號刑事判決判處偽造有價證券罪刑，嗣經原審法院於
八十六年十二月三十一日以八十六年度上訴字第二０五一號改判
共同行使偽造私文書，處有期徒刑八月後，經第三審法院於八十
七年六月四日駁回上訴確定，有原審法院被告全國前案紀錄表暨
八十六年度上訴字第二０五一號刑事判決在卷可稽，自訴人就該
已經判決確定部分之事實重行提起自訴，應為免訴之判決。(2)、
同一案件經檢察官終結偵查者，不得再行自訴，為八十九年二月
九日修正前刑事訴訟法第三百二十三條第一項所明定；又不得提
起自訴而提起者，應諭知不受理判決，刑事訴訟法第三百三十四
條亦有明文。所謂同一案件，係指所訴彼此兩案為同一被告，其
所訴犯罪事實亦屬同一，並不以自訴人所指涉嫌罪名相同為限。
經查，自訴人前以被告甲○○與陳福財於八十三年間為邱氏宗親
辦理繼承登記，收取二百萬元酬勞卻未依約完成繼承登記涉有犯
罪嫌疑而提出告訴，經檢察官於八十五年六月二十六日偵查終結
，認與起訴部分之事實具有裁判上一罪關係而不另為不起訴處分
，有台灣桃園地方法院檢察署八十五年度偵字第三七九、三二三
五號起訴書在卷可稽，本件自訴之事實，其中關於被告甲○○辦
理繼承登記部分，雖自訴意旨認被告甲○○亦涉犯背信罪嫌，然
此部分自訴所列之被告及犯罪事實與該案均屬相同，此部分自訴
，曾經檢察官偵查終結甚明，自不得再提起自訴。因而撤銷第一
審關於諭知甲○○辦理桃園縣平鎮市○○○街十九號六樓房屋及
所坐落土地所有權登記偽造文書暨辦理繼承登記部分自訴不受理
之判決，改判諭知甲○○被訴辦理桃園縣平鎮市○○○街十九號
六樓房屋及所坐落土地所有權登記偽造文書部分免訴；被訴辦理
繼承登記詐欺部分自訴不受理。已明所憑之依據及心證理由，
所為論斷難認有何違背法令之情形，不得任意指摘為違法。自訴
人上訴意旨並未具體指摘原判決關於甲○○被訴偽造有價證券、
偽造私文書、常業重利部分有何違背法令之情形，徒憑己見，任
意指摘原判決違背法令，並就部分事項重為單純事實之爭執，核
非上訴第三審之適法理由，應認其對於此偽造有價證券、偽造私
文書、常業重利部分之上訴，違背法律上之程式，予以駁回。又
刑事訴訟法第三百七十六條所列各罪之案件，經第二審判決者，
不得上訴於第三審法院，法有明文。被告甲○○被訴使公務員登
載不實、強制、背信、詐欺等罪嫌部分，分屬刑事訴訟法第三百
七十六條第一款、第五款之案件，依上開說明，既經第二審判決
，自不得上訴於第三審法院，自訴人猶對之一併提起上訴，顯為
法所不許，應予駁回。
據上論結，應依刑事訴訟法第三百九十七條、第四百零一條、第
三百九十八條第二款、第三百八十七條、第三百四十三條、第三
百零二條第一款、第三百九十五條前段，判決如主文。
中　　華　　民　　國　九十四　年　　九　　月　二十九　日
                      最高法院刑事第十庭
                          審判長法官  陳　正　庸
                                法官  賴　忠　星
                                法官  王　居　財
                                法官  林　開　任
                                法官  林　立　華
      本件正本證明與原本無異
                                      書  記  官
中　　華　　民　　國　九十四　年　　十　　月　　七　　日
                                                Ａ
